臺灣高等法院刑事判決　　　　　　　　 96年度上易字第640號
上　訴　人　臺灣臺北地方法院檢察署檢察官
被　　　告　甲○○
被　　　告　乙○○
上二人共同
選任辯護人　楊雅惠律師
被　　　告　丁○○
被　　　告　戊○○
上列上訴人因被告違反商標法案件，不服臺灣臺北地方法院95年
度易字第2179號，中華民國96年2月7日第一審判決（起訴案號：
臺灣臺北地方法院檢察署95年度偵續一字第90號），提起上訴，
本院判決如下：
    主  文
上訴駁回。
    理  由
一、公訴意旨略以：被告甲○○、乙○○分別係齋滋味實業有限
    公司（設臺南縣六甲鄉○○村○○街三二三號，下稱「齋滋
    味公司」）負責人及實際經營者，均明知如附表所示「素之
    根VegeBest」商標圖樣，係美商素之根股份有限公司（下稱
    美商素之根公司），向經濟部智慧財產局申請商標註冊登記
    獲准，取得商標專用權，指定使用於如附表所示商品，未經
    美商素之根公司之同意或授權，不得擅自於同一或類似之商
    品，使用相同或近似之註冊商標，或明知為上開商品而仍為
    販賣、意圖販賣而陳列，致令消費者有混淆誤認之虞；詎渠
    等竟基於概括之犯意自民國九十二年十一月十六日起至九十
    三年四月二十五日止（起訴書原記載九十一年三月間起），
    共同連續擅自使用近似於美商素之根公司註冊之商標圖樣「
    齋之味Vegetarian」，於其製造之冷凍素食產品包裝上，並
    對外以零售或批發之方式陳列販售圖利，嗣經美商素之根公
    司發現上情而於同年五月九日要求變更產品包裝，並經乙○○允諾將儘快處理，惟美商素之根公司仍於九十三年四月二
    十五日，分別在臺北市○○區○○路二九九號一樓戊○○經
    營之「環南素食行」，及在同路二八九號一樓丁○○經營之
    「福記素料店」購得齋滋味公司所生產涉嫌侵權之黑胡椒冷
    燻肉產品，而查獲乙○○、戊○○分別基於販賣上揭仿冒品
    之概括犯意，自九十一年三月間起連續販賣涉案仿冒物品之
    事實。因認被告共同涉犯商標法第八十一條之意圖欺騙他人
    ，於同一商品，使用近似於他人註冊商標之圖樣罪嫌；被告
    丁○○、戊○○二人係犯同法第八十二條之罪嫌。
二、公訴人認被告等人分別涉有上揭罪嫌，無非係以：被告乙○○坦承販賣與告訴公司相同之產品，其包裝及商標之圖形與
    告訴公司者近似，但文字不同，被告丁○○、戊○○二人坦
    承自齋滋味公司買入涉案產品販售，告訴代理人之指訴、涉
    案產品相片、購買收據及系爭商標商標註冊證為其主要論據
    。
三、訊之被告甲○○坦承為齋滋味公司之登記負責人，被告乙○○坦承為齋滋味公司之實際負責人，並有製造販售以附卷塑
    膠包裝袋包裝之黑胡椒冷燻肉產品，被告丁○○、戊○○二
    人均坦承有販售齋滋味公司所製造之黑胡椒冷燻肉產品，惟
    均堅決否認有何違反商標法之犯行。被告甲○○辯稱：齋滋
    味公司從八十二年創立至今，實際負責人是伊弟弟乙○○，
    伊從未參與公司經營，伊自六十四年起就在中鋼上班，九十
    三年三月間齋滋味公司負責人才變更為伊等語，並提出供作
    證明一份為證；被告乙○○辯稱：齋滋味公司是製造工廠，
    告訴人素之根公司原是齋滋味公司的客戶，委託齋滋味公司
    代工製造冷凍素食產品，素之根公司要提供包裝，伊有建議
    他們如何包裝，九十年年底或九十一年初齋滋味公司的產品
    就已經在市場上行銷，且每個產品的包裝都不相同、圖案也
    不同，只有黑胡椒冷燻肉有使用本件齋之味的圖案等語。被
    告丁○○辯稱：告訴人所稱在伊店裡購得之素肉產品，係伊
    向齋之味公司在臺北之經銷商祖德商行進貨，進貨時未詢問
    貨源，但伊認為所進之產品即係齋之味的產品，伊經營素食
    批發十多年，未見過素之根的商標等語；被告戊○○辯稱：
    伊從事這個素食產品批發已二十五年，在這之前根本沒聽過
    素之根的名稱，伊如何知道他們有這個商標糾紛。
四、本院查：
(一)、 按犯罪事實應依證據認定之，無證據不得認定犯罪事實
       ；不能證明被告犯罪者，應諭知無罪之判決，刑事訴訟
       法第一百五十四條第二項、第三百零一條第一項分別定
       有明文。又刑事訴訟法上所謂認定犯罪事實之證據，係
       指足以認定被告確有犯罪行為之積極證據而言，該項證
       據自須適合於被告犯罪事實之認定，始得採為斷罪資料
       ；再犯罪事實之認定，應憑真實之證據，倘證據是否真
       實尚欠明顯，自難以擬制推測之方法，為其判斷之基礎
       ；且得為訴訟上之證明者，無論為直接或間接證據，須
       客觀上於一般人均不致有所懷疑，而達於確信之程度者
       ，始可據為有罪之認定，倘其證明尚未達於確信之程度
       ，尚有合理可疑存在時，即難據以為被告不利之認定（
       最高法院二十九年上字第三一○五號、五十三年台上字
       第六五六號、八十年台上字第五五三號判例參照）。次
       按，商標之作用，乃在表彰商標專用權人所生產、製造
       、加工、揀選、批售或經紀商品之來源，使一般購買者
       認識該商標之商品，並藉以區別該商品之來源及其品質
       信譽，並使商標專用權人得因其商標商品，而在同一商
       品市場上建立其品牌之優越性而獲致應有之利潤，間接
       促使商標專用權人願投入更多經費與人力從事研究發展
       ，因此商標法第八十二條之罰則，乃係針對侵害他人商
       標專用權之行為所為之處罰規定；又依該條規定：明知
       為未得商標權人或團體商標權人同意有同法第八十一條
       所列三款情形之一，而販賣、意圖販賣而陳列、輸出或
       輸入者，為其犯罪構成要件，即行為人主觀上必須具有
       明知該商品係仿冒商標之商品，而其客觀上則必須於同
       一商品、類似商品或服務，使用「相同」或「近似」於
       他人註冊商標或團體商標之圖樣者，始足該當。至條文
       所稱之「相同」商標，係指與他人註冊商標完全相同，
       並無疑義，而所稱之「近似」，則以所使用之商標，足
       使一般人對該商品之來源與信譽發生混淆者，始足當之
       。且是否構成「近似」，則應異時異地通體觀察，不得
       僅以對照比較為判斷之標準，縱令兩商標對照比較，能
       見異同，然隔離觀察其總體或主要部分，如不足以引起
       混同誤認之虞者，即非屬近似。
(二)、告訴人素之根公司係經美國加利佛尼亞州許可成立之公司
      ，有告訴人提出之素之根公司登記資料及其法定代理人丙○之美國護照影本在卷可稽（見九十三年度他字第六五二
      五號卷第五十、五一頁）。又美商素之根公司未經我國政
      府認許一節，為告訴代理人王惠光於本院九十六年一月十
      七日審理時自承在卷（見同日審判筆錄第十三頁），而原
      審依職權透過網際網路至經濟部網站查詢，亦查無素之根
      公司之登記資料，固堪認告訴人公司非依我國公司法規定
      成立之公司。惟依中華民國美利堅合眾國友好通商航海條
      約第六條第四款規定：「締約此方之國民、法人及團體，
      不論為行使或防衛其權利，應享有在締約彼方領土內向依
      法設立之各級有管轄權之法院、行政法院及行政機關陳訴
      之自由；在此項法院、行政法院及行政機關內，於行使或
      防衛其權利時，應有選僱律師、翻譯員及代表人之自由；
      並應許其依照依法組成之官廳現在或將來所施行之有關法
      律規章 (倘有此項法律規章時)， 在不低於現在或將來所
      給予締約彼方之國民、法人及團體，且不低於現在或將來
      所給予任何第三國之國民、法人及團體之條件下，行使上
      述一切權利及優例。又締約此方之法人及團體，在締約彼
      方領土內，如無常設機構、分事務所或代理處者，於向此
      項法院、行政法院及行政機關有所陳訴以前任何時間，填
      報該締約彼方之法律規章所規定之合理事項後，應許其行
      使前句所給予之權利及優例，而不需登記或入籍任何手續
      。遇有適於公斷解決之任何爭執，而此項爭執涉及締約雙
      方之國民、法人或團體，並訂有書面之公斷約定者，締約
      雙方領土內之法院，對此項約定應予以完全信任……」，
      已明文承認中華民國、美利堅合眾國（即美國）兩國之國
      民、法人及團體在締約國有訴訟權，而不需登記或入籍任
      何手續，因而美國方面在我國所進行之訴訟，應依我國訴
      訟法之規定。至於美國法人在我國進行訴訟而委任代理人
      代行告訴者，授權人是否有權代表該美國法人委任受任人
      為代理人，受任之代理人有無合法代行告訴權限，因屬私
      法性質，仍應依其適用之準據法定之。因而美國公司在我
      國所進行之訴訟，有關該公司是否成立，有無享有法人人
      格，其公司之行為能力、責任能力及組織、權限如何等私
      法問題，仍應依美國之本國公司法或其他法律定之，不宜
      逕行適用我國民事法律之規定，僅以公司法所定之公司負
      責人為有權代表公司之人。依前揭卷附之素之根公司資料
      所示，素之根公司既係經美國核准成立之公司，丙○為該
      公司之法定代理人，其代表素之根公司提起本件告訴，自
      應認本件業經合法告訴，先予敘明。
(三)、證據能力：按被告以外之人於審判外之言詞或書面陳述，
      除法律有規定者外，不得作為證據，刑事訴訟法第一百五
      十九條第一項固有明文；惟按被告以外之人於審判外之陳
      述，雖不符同法第一百五十九條之一至之四規定，而經當
      事人於審判程序同意作為證據，法院審酌該言詞陳述或書
      面陳述作成時之情況，認為適當者，亦得為證據。又當事
      人、代理人或辯護人於法院調查證據時，知有第一百五十
      九條第一項不得為證據之情形，而未於言詞辯論終結前聲
      明異議者，視為有前項之同意，同法第一百五十九條之五
      亦定有明文。查經濟部智慧財產局九十五年四月四日（95
      ）智商0350字第095801 31190號函係偵查中檢察官函送「
      素之根」、「齋之味」包裝袋至智慧財產局，請該局就二
      包裝袋之標示是否構成相同或近似商標而為之鑑定說明，
      屬刑事訴訟法第二百零八條第一項之機關鑑定，依法自有
      證據能力。又本件公訴人及被告、辯護人於本院準備程序
      及審判程序中，對於證人李文科於偵查中檢察事務官訊問
      時之陳述及本案其他相關具傳聞性質之書面證據資料之證
      據能力，均表示沒有意見，且迄於言詞辯論終結前亦未聲
      明異議，本院審酌該些書面證據資料作成時之情況，核無
      違法取證或其他瑕疵，認為以之作為證據為適當，自得做
      為證據。
(四)、如附表所示「素之根VegeBest」及圖，係美商素之根股份
      有限公司（下稱美商素之根公司）向我國經濟部智慧財產
      局申請商標註冊登記獲准之商標圖樣，指定使用於如附表
      所示專用商品，專用期間自九十二年十一月十六起至一百
      年七月十五日止，此有告訴人所提出之中華民國商標註冊
      證影本（聯合商標註冊號數：00000000、正商標
      號數：00000000、商標註冊號數：000000
      00、00000000、00000000）及經濟部
      智慧財產局商標資料檢索服務列印資料在卷可稽（見九十
      三年度他字第六五二五號卷第四至七頁、九十四年度偵續
      字第四三六號卷第三三頁）。又「齋滋味」商標圖樣亦經
      齋滋味公司於八十二年、八十三年間，向經濟部智慧財產
      局申請商標註冊登記獲准，取得商標專用權，並於九十二
      年間取得核准延展專用期間，現仍於商標專用期間，有經
      濟部中央標準局商標註冊證、中華民國商標註冊證影本在
      卷可稽（見九十四年度偵字第三九九號卷第十二至十六頁
      ）。
(五)、被告乙○○為齋滋味公司之實際負責人，告訴人素之根公
      司於九十一年五月起至九十二年五月間，陸續向齋滋味公
      司訂製素食產品，並自行提供印刷完成之包裝一併交付代
      工等情，業經被告乙○○於原審審理時自承在卷，而證人
      即艾芬迪公司之負責人李文科於九十四年八月十五日檢察
      事務官詢問時證稱：其曾代表告訴人向被告乙○○經營的
      「齋滋味公司」訂購貨物，其於原審九十六年一月十七日
      審理時亦證稱：見過齋滋味公司乙○○，乙○○係載素之
      根公司訂購之素食產品到艾芬迪公司，素之根公司在臺灣
      委託廠商製造的產品都是送到艾芬迪公司集中裝貨櫃等語
      ，且有告訴人素之根公司所提出之出口裝箱單（BILL OF
      LADING、PACKING/WEIGHT LIST）及統一發票（INVOICE）
      在卷可稽（見九十三年度他字第六五二五號卷第十二至四
      六頁）。又齋滋味公司所製造銷售之黑胡椒冷燻肉、素食
      冷燻肉與告訴人素之根公司委託齋滋味公司生產製造之產
      品素食冷燻肉相同，已據被告乙○○陳述在卷，而依附表
      所示，素之根取得商標專用權之專用商品有「冷凍果蔬…
      …人造肉、臭豆腐、蛋豆腐」等，是本件被告乙○○經營
      之齋之味公司所生產之黑胡椒冷燻肉、素食冷燻肉與告訴
      人取得商標專用權之商品係屬同一商品要無疑義！
(六)、齋滋味公司所銷售之黑胡椒冷燻肉、素食冷燻肉係以如附
      卷之包裝袋包裝（以下簡稱「系爭包裝」）一節，為被告
      乙○○所自承在卷，而將該包裝上之商標圖樣與如附表所
      示之商漂圖樣加以比對，該二商標圖樣明顯不相同，一為
      「齋之味」、「Vegetarian」，一為「素之根」、「Vege
      Best」，堪認被告乙○○非於同一商品使用相同之商標無
      誤。是本件之關鍵乃在於齋滋味公司於系爭包裝上所用之
      商標圖樣是否與告訴人取得之如附表所示之商標圖樣近似
      。
(七)、按商標在外觀上或觀念上是否有混同誤認之虞，應本客觀
      事實，依下列原則判斷之：(1)以具有普通知識經驗之商品
      購買者，施以普通之注意。(2)商標之文字、圖形或記號，
      應異時異地隔離及通體觀察。(3)商標之文字、圖形或記號
      為聯合式者，應就其各部分觀察，以構成主要之部分為標
      準，為商標近似審查基準第五項所明文規定。經查告訴人
      所取得如附表所示之商標圖樣係聯合式商標，是應就該商
      標與系爭包裝上之商標圖樣之各部分觀察，以構成主要之
      部分為標準，異時異地隔離及通體觀察。而查如附表所示
      商標圖樣之構成主要部分圖樣中文「素之根」、圖樣英文
      「VegeBest」及圖，系爭包裝上之商標圖樣之主要部分則
      為「齋之味」、「Vegetarian」，經以異時異地隔離及通
      體觀察，一般具有普通知識經驗之商品購買者，均不致發
      生混淆誤認之虞，且本案於偵查中，檢察官即將系爭包裝
      袋與告訴人之包裝袋送請經濟部智慧財產局鑑定是否構成
      相同或近似，該局以（95）智商03 50字第09580131190號
      函覆稱：本件來函所附包裝袋樣品上標示之「齋之味Vege
      tarian」與註冊第0000000 號「素之根VegeBest及圖」商
      標相較，二者整體圖樣主要引起消費者注意之中、外文「
      齋之味Vegetarian」、「素之根VegeBest」明顯不同，以
      具有普通知識經驗之消費者，於購買實施以普通所用之注
      意，應不致發生混淆誤認之虞等語，有該函在卷可稽（見
      九十年度偵續字第四三六號卷第三一至三二頁）。雖告訴
      代理人於原審九十六年一月十七日審理時，指稱本件商標
      圖樣係圖形的部分遭受侵權，惟商標是否有混同誤認之虞
      ，應整體觀察而非僅就圖形為判斷，且將如附表所示商標
      圖樣中之圖樣中文「素之根」、圖樣英文「VegeBest 」
      刪除，所餘框框圖形並不具有特別之意義，一般人並不可
      能自該圖形即可判定該商品之製造者，因而該圖形縱為告
      訴人所獨創，該圖形既非獨立之商標，即非消費者主要辨
      識之部分。再告訴代理人於原審九十六年一月十七日審理
      時已陳稱：素之根在臺灣並無營業行為，亦未販賣系爭包
      裝之素火腿產品，共同被告丁○○、戊○○在同日審理亦
      均以證人身分結證稱：從未聽過素之根這家公司，則一般
      消費者當不致將素之根公司與齋之味公司之產品混淆誤認
      ，故系爭包裝之商標圖樣與告訴人取得如附表所示之商標
      非近似。
(八)、被告甲○○為齋滋味公司之登記負責人，固有卷附之齋滋
      味公司變更登記表可稽（見九十四年度偵字第三九九號卷
      第四五至四六頁），然其堅稱從未參與齋滋味公司之經營
      ，共同被告乙○○亦稱齋滋味公司實際由其經營，證人李
      文科於原審審理時亦稱是與乙○○接洽，又綜觀全案卷證
      資料，並未發現被告甲○○有何參與齋滋味公司營業行為
      ，自難認被告甲○○有何參與系爭包裝使用商標圖樣之行
      為，亦難認被告甲○○與乙○○間有何共同違反商標法之
      犯意聯絡及行為分擔，自不得逕認被告甲○○有何違反商
      標法之犯行。
(九)、被告丁○○為「福記素料店」之實際負責人，被告戊○○
      為「環南素食行」負責人，且均有販賣齋滋味公司生產之
      系爭包裝黑胡椒素冷燻肉、素食冷燻肉等情，業經渠二人
      於警詢、偵訊及本院審理時陳述在卷，並有臺北市營利行
      號基本資料、收據等在卷可稽（見九十四年度偵字第三九
      九號卷第三九至四Ｏ頁，「福記素料店」登記負責人為丁○○父親楊勇，亦據被告丁○○供述在卷）。被告丁○○
      、戊○○二人均堅稱未聽過「素之根」，亦未在市場上看
      到素之根產品，而告訴代理人於原審審理時已稱：告訴人
      素之根公司從未在臺灣銷售委託齋滋味公司製造之素食冷
      燻肉，則被告二人丁○○、戊○○所稱不知素之根公司曾
      就如附表之商標圖樣取得商標專用權乃合乎常情，且綜觀
      全案卷證資料，亦未發現其他積極證據足以證明被告楊、
      劉二人有何違反商標法之犯行。
(十)、綜上所述，被告乙○○於齋滋味公司生產之黑胡椒素冷燻
      肉、素食冷燻肉所用之系爭包裝上使用之商標圖樣，與告
      訴人所取得如附表所示之商標圖樣不同且未近似，不致使
      消費者產生混淆誤認，即不構成公訴人所指之商標法第八
      十一條之犯罪，原審為無罪之諭知。被告甲○○、丁○○
      、戊○○三人亦無公訴人所指之犯行，原審諭知無罪。核
      無違誤。檢察官上訴仍執陳詞，指摘原判決不當，為無理
      由，應予駁回。
被告戊○○經合法傳喚無正當理由不到庭，爰不待其陳述，逕行
判決。
據上論斷，應依刑事訴訟法第368 條、第371 條，判決如主文。
本案經檢察官郭啟東到庭執行職務。
中　　華　　民　　國　　96　　年　　6 　　月　　14　　日
　　　　　　　　　刑事第八庭審判長法　官  鄭文肅
　　　　　　　　　　　　　　　    法　官  蔡光治
　　　　　 　 　　　　　　　　　　法　官  陳貽男
以上正本證明與原本無異。
不得上訴。
                                  書記官  王泰元
中　　華　　民　　國　　96　　年　　6 　　月　　14　　日
